【裁判字號】    99,上訴,76
【裁判日期】    990317
【裁判案由】    偽造文書等
【裁判全文】
臺灣高等法院高雄分院刑事判決          99年度上訴字第76號
上  訴  人
即  被  告  甲○○
            丙○○
上  一  人
選任辯護人  蔡秋聰律師
上列上訴人因偽造文書等案件，不服臺灣屏東地方法院98年度訴
字第18號中華民國第一審判決（起訴案號：臺灣屏東地方法院檢
察署98年度偵字第183 號），提起上訴，本院判決如下：
     主  文
原判決關於甲○○、丙○○部分撤銷。
甲○○、丙○○共同犯詐欺取財未遂罪，各處有期徒刑壹年。扣
案之黑色公事包壹個、偽造之「法務部監管會、黃義凱識別證」
及「臺北地檢署交保金收據」各壹紙、偽造之「臺灣臺北地方法
院檢察署」印章壹枚、行動電話貳支（門號0000000000號、0000
000000號，均含SIM 卡各壹張），均沒收。
甲○○、丙○○其他被訴僭行公務員職權罪、行使偽造公文書罪
及詐欺取財既遂罪部分，均無罪。
    事  實
一、甲○○、丙○○於民國97年10月上旬某日，得知真實姓名年
    籍不詳綽號「陳經理」、「李經理」、「達摩」等成年人所
    組成之詐騙集團，係以僭行公務員職權及偽造文件等方式，
    使民眾陷於錯誤而詐取金錢，竟分別加入該詐騙集團，共同
    意圖為自己不法所有並基於詐欺取財、僭行公務員職權及偽
    造特種文書之犯意聯絡，由甲○○黏貼其照片於詐騙集團某
    不詳姓名成員所交付之「法務部監管會、黃義凱識別證」上
    ，而完成偽造該識別證特種文書之行為，並由詐騙集團以編
    組方式，冒用公務員名義向被害人收取遭騙款項及開車前往
    尋找與被害人約定之地點觀察附近地形、在車上把風、尾隨
    於被害人後，監督被害人是否遵令行事，俟取得被害人交付
    之款項後，「車手」（俗稱一線）可取所得被害款項之百分
    之3 作為報酬，把風之人（俗稱二線）可獲得被害人交付款
    項之百分之2 作為報酬，其餘款項則匯款至該詐欺集團所使
    用之帳戶或直接交付予該詐騙集團成員。
二、而上開詐騙集團成員前於97年10月3 日9 時許，曾以「0000
    000000」、「0000000000」撥打乙○○住處所使用之「00-0
    000000」電話，向乙○○謊稱為健保局人員，發現乙○○健
    保卡遭冒用從事不法行為，案件將移轉至臺北警察局，再由
    自稱「鄭明正」警官之成員以電話告知乙○○身分證亦遭冒
    用而涉嫌洗錢犯罪，並傳真偽造之「臺北地方法院北執信九
    十七金字第0098613 號行政凍結管收執行命令」公文1 紙（
    其上有偽造之臺灣臺北地方法院檢察署印文及偽造之檢察行
    政處鑑1 枚）取信乙○○，接著詢問乙○○存款簿及帳號內
    之金額，乙○○不疑有他而完整告知，再由自稱為「郭銘禮
    」檢察官之成員以電話告知乙○○需將存款交其監管，其會
    派員前往乙○○住處周遭收取款項，並為下列詐騙犯行：
(一)、於97年10月3 日1 時許，由丁○○夥同蕭慶華、詹皇錩（丁○○、蕭慶華、詹皇錩均經原審判決有罪確定）南下屏東市
    ，先由蕭慶華、詹皇錩至乙○○位於屏東市○○路28 8號住
    處附近監控乙○○及有無警察埋伏，在確定安全之情況下，
    見乙○○已走到屏東縣衛生局附近，由丁○○持偽造之「法
    務部」科員「王世煒」之識別證及「臺北地方法院檢察署監
    管科」九十七年度金字第0098613 號87516 號案件公文及臺
    北地檢署監管科收據各1 張，出面向乙○○收取新臺幣（下
    同）98萬元現金得逞，再交付上開偽造之公文及收據予乙○○收執。
(二)、又於97年10月6 日上午10時許，該詐騙集團成員再以電話要
    求乙○○交付147 萬6000元，乙○○不疑有他，而於同日下
    午1 時許，在屏東縣衛生局附近，將現款交予謊稱為「洪景
    陽」科員之詐欺集團不詳姓名成員，該成員再交付偽造之「
    臺北地檢署監管科」收據予乙○○。
(三)、復於97年10月7 日10時許，該詐騙集團又以電話通知乙○○
    出庭，並要求乙○○交付交保金60萬元，乙○○不疑有他，
    於同日下午1 時許，再至屏東縣衛生局，將60萬元交付予謊
    稱為「許家華」科員之詐騙集團成員，該成員再交付「臺北
    地檢署監管科收據」1 紙（其上蓋有偽造之臺灣臺北地方法
    院檢察署公印1 枚及偽造之許家華署押1 枚）予乙○○。
三、嗣甲○○、丙○○（其等並未參與以上二(一)(二)(三)所示詐騙集
    團上開向乙○○詐騙之3 次犯行）於97年10月上旬某日，與
    上開綽號「陳經理」、「李經理」、「達摩」等人所組詐騙
    集團，共同意圖為自己不法所有，及基於詐欺取財、僭行公
    務員職權及偽造特種文書之犯意聯絡，於97年10月8 日上午
    某時，先由該詐騙集團成員電知乙○○交保金額係銀元60萬
    元即新臺幣180 萬元，乙○○尚須交付120 萬元（因97年10
    月7 日已繳納60萬元，尚須交付120 萬元），至此乙○○心
    中產生疑問，向友人詢問後始確認係遭詐騙，遂向警察機關
    報案，翌（9 ）日該詐騙集團成員再次以電話聯繫乙○○後
    ，甲○○及丙○○乃至乙○○位於屏東市住處附近，由丙○○負責監看乙○○住處及周遭有無警員埋伏，甲○○則攜帶
    貼上其照片之偽造黃義凱「法務部監管會作業識別證」及以
    偽造之「臺灣臺北地方法院檢察署」印章用印之「臺北地檢
    署交保金收據」欲向乙○○收取詐騙款項，在此期間，丙○○（代號「馬」）持用0000000000號、甲○○（代號「肯德
    基」）持用0000000000號、另一名詐騙集團成員「達摩」則
    持用0000000000號等行動電話，彼此密切聯繫詐騙取款事宜
    ，嗣於同日下午1 時30分許，甲○○在屏東市○○路消防局
    屏東分局前欲向乙○○收款時，為在場埋伏之員警當場逮捕
    ，並隨即在不遠處逮捕丙○○而未詐騙得逞，並扣得該詐騙
    集團所有供本件犯罪所用，由甲○○攜帶之黑色公事包1 個
    （內置偽造之「法務部監管會、黃義凱」識別證1 紙及「臺
    北地檢署交保金收據」1 紙）、0000000000號行動電話1支
    （含SIM 卡1 張），及丙○○攜帶之0000000000號行動電話
    1 支（含SIM 卡1 張），而悉上情。
二、案經屏東縣政府警察局移送及臺灣屏東地方法院檢察署檢察
    官主動檢舉偵查起訴。
    理  由
壹、證據能力部分：
一、本件證人乙○○、賴志雄於偵查中具結後向檢察官所為之證
    述，證人等均未曾提及檢察官在偵查中有不法取供情事，亦
    查無該證據作成時有何違法情事，並無顯有不可信之情況，
    依刑事訴訟法第15 9條之1 第2 項之規定，應適宜為本案之
    證據而有證據能力。
二、按被告以外之人於審判外之陳述，雖不符刑事訴訟法第159
    條之1 至之4 之規定，然經當事人於審判程序同意作為證據
    ，法院審酌該言詞陳述或書面陳述作成時之情況，認為適當
    者，亦得為證據，同法第159 條之5 第1 項定有明文。除上
    開所述外，本判決下列所引用之證據，屬被告以外之人在審
    判外陳述之傳聞證據部分，除依刑事訴訟法第159 條之1 至
    第159 條第4 規定得為證據者外，其餘業經被告、辯護人及
    檢察官於審理中同意作為證據（本院卷第58-59 頁），本院
    審酌該等傳聞證據作成時之狀況，並無違法或不當等不宜作
    為證據之情形，依前開說明，亦得作為證據。
貳、認定犯罪事實所憑之證據及理由：
一、訊據被告甲○○、丙○○均否認上開詐欺取財等犯行，被告
    甲○○辯稱：我於97年10月6 日打電話應徵工作，於97年10
    月8 日傍晚「陳經理」打電話通知我翌（9 ）日上班，我於
    同年月9 日前往收錢，但錢還沒拿到就被抓了，我並不是詐
    騙集團成員，並無詐騙意思云云；被告丙○○辯稱：我是應
    徵外務，97年10月8 日「李經理」電知我於同年10月9 日有
    一個案件，叫我到屏東，我是被騙，並未與該詐騙集團成員
    一同行騙之意思云云。經查：
(一)、上開詐騙集團成員自97年10月3 日9 時許起，以「00000000
    00」、「0000000000」撥打被害人乙○○住處「00-0000000
     」 電話，向乙○○謊稱為健保局人員，發現乙○○健保卡
    遭冒用從事不法，案件將移轉至臺北警察局，再由自稱「鄭
    明正」警官之成員電知乙○○身分證亦遭冒用而涉嫌洗錢犯
    罪，並傳真偽造「臺北地方法院北執信九十七金字第009861
    3 號行政凍結管收執行命令」公文，騙得乙○○告知存款簿
    及帳號內金額，再由自稱「郭銘禮」檢察官之成員電知乙○○需將存款交其監管，會派員前往乙○○住處周遭收取款項
    ，於97年10月3 日下午1 時許，丁○○便夥同蕭慶華、詹皇
    錩前來屏東市區，先由蕭慶華、詹皇錩先行至乙○○位於屏
    東市○○路288 號住處周遭監控乙○○及有無警察埋伏，見
    乙○○已走到屏東縣衛生局附近，由丁○○持偽造「法務部
    」科員「王世煒」識別證及「臺北地方法院檢察署監管科」
    九十七年度金字第0098613 號案件公文及收據向乙○○收取
    98萬元現金得逞，再交付上開偽造公文及收據予乙○○收執
    ；復於97年10月6 日上午10時許，詐騙集團成員再以電話要
    求乙○○交付147 萬6000元，乙○○於同日下午1 時許在屏
     東 縣衛生局附近，將現款交予謊稱為「洪景陽」科員之成
    員，該成員再交付為造「臺北地檢署監管科」收據予乙○○
    ；另於97年10月7 日10時許，詐欺集團又電知乙○○出庭，
    並要求乙○○交付交保金60萬元，乙○○於同日下午1 時許
    再至屏東縣衛生局，將60萬元交付予謊稱為「許家華」科員
    之成員，該成員再交付「臺北地檢署監管科」收據予乙○○
    之事實（即上開二(一)(二)(三)之事實），業據證人即被害人乙○○於警詢及偵查中證述明確（警卷第9-11頁，偵卷一第162-
    164 頁），並有內政部警政署反詐騙案件紀錄表、屏東縣政
    府警察局刑事警察大隊受理各類案件記錄表、受理刑事案件
    報案三聯單、臺北地方法院97年6 月20日北執信九十七年金
    字第0098613 號行政凍結管收執行命令、臺北地方法院地檢
    署監管科九十七年度金字第0098613 號87516 案件九十七年
    度存字第681 號公文、臺北地檢署監管科九十七年度金字第
    0098613 號案件收據、臺灣臺北地方法院檢察署監管科收據
    、臺灣臺北地方法院檢察署監管科收據各1 份（警卷第
    14-21 頁）及乙○○於大眾銀行屏東分行活期儲蓄存款存摺
    封面及內頁影本在卷可憑（偵卷一第123-124 頁），上開事
    實，應可認定。
(二)、嗣於97年10月8 日上午，該詐欺集團又電知乙○○交保金額
    應為180 萬元即銀元60萬元，扣除前1 日所交付之60萬元，
    乙○○尚須交付120 萬元，經乙○○向友人詢問後確認係遭
    詐騙，遂報警處理，翌（9 ）日詐欺集團再次以電話聯繫乙○○後，被告甲○○及丙○○便一同至乙○○位於屏東市住
    處附近，由丙○○先監看乙○○住處及周遭有無警員埋伏，
    甲○○則攜帶貼上其照片之偽造「法務部監管會、黃義凱識
    別證」及「臺北地檢署交保金收據」，於同日下午1 時30分
    許，甲○○在屏東市○○路消防局屏東分局前欲向乙○○收
    款時，被在場埋伏員警當場逮捕，緊接著逮捕在不遠處之丙○○，並查扣上開黑色公事包、偽造之文件及行動電話等情
    ，亦據證人乙○○於警詢及偵查中證述在卷（警卷第12-13
    頁，偵卷一第162-164 頁），復有扣案之黑色公事包、偽造
    之「法務部監管會黃義凱識別證」及「臺北地檢署交保金收
    據」、上開門號行動電話在卷可資佐證（警卷第25、30、32
    -33 頁）。又告甲○○、丙○○於97年10月9 日到達屏東市
    ，被告丙○○持用之00000000 00 號行動電話與詐騙集團成
    員「達摩」持用之0000000000號、被告甲○○持用之000000
    0000號（代號「肯德基」）行動電話密切聯絡，另被告甲○○持用之上開行動電話亦與「達摩」、被告丙○○（代號「
    馬」）持用之上開行動電話彼此密切聯繫之事實，亦有手機
    照片4 張在卷可按（警卷34-37 頁) ，並有門號0000000000
    （甲○○）、0000000000（丙○○）、0000000000（達摩）
    等行動電話之申辦及通聯紀錄在卷可證（偵卷一第41-90 、
    280 、285-286 頁）。另於97年10月9 日中午被告甲○○、
    丙○○受綽號「達摩」之詐欺集團成員指揮前往乙○○住處
    監看乙○○，並依指示不斷變更取款地點而前往取款，嗣未
    得款即為員警逮捕，被告甲○○、丙○○遭逮捕時，另一名
    詐欺集團成員駕駛黑色小客車逃逸之事實，亦據證人即查獲
    之員警賴志雄於偵查中證述綦詳（偵卷一第158-159 頁），
    此部分事實，均堪認定。
(三)、雖被告甲○○、丙○○否認前開共同詐騙等犯行，並以前詞
    置辯，然查：
  1.被告甲○○、丙○○就其所辯求職及被查獲過程供述如下：
    被告甲○○供稱：我於97年10月6 日打電話應徵工作，下
    午5 點「陳經理」與我約在桃園縣楊梅鎮麥當勞，叫我準備
    身分證影本正反面、健保卡影本、駕照影本、家人電話、工
    作地點及2 張照片，到了約定地點有1 個人來，問我是否甲○○，告訴我這是公司、當舖，要收件、收錢、土地權狀，
    按件計酬，就把資料拿走，他叫我等通知，嗣於97年10 月8
    日傍晚「陳經理」電知翌（9 ）日上班，要我去高雄收件，
    並準備西裝、襯衫、皮鞋，並叫我去家樂福置物櫃取資料，
    手機及資料放在黑袋子裡面，並留5000元車資在置物櫃裡面
    ，97年10月9 日我到高雄，…丙○○打電話問我人在何處，
    當日我坐野雞車，「達摩」傳簡訊給我屏東市地址，途中「
    達摩」電知我去屏東市○○路，叫我在勝利東路與廣東路口
    ，我就在勝利路那邊等就被抓云云（原審卷56頁背面）。
    被告丙○○供稱：我約於97年9 月間應徵外務，對方叫我把
    身分證、健保卡、帳戶傳真給他並等候通知，97年10月8 日
    「李經理」電知我去家樂福，說有人會跟我面試，工作是收
    件、幫人家辦理貸款收資料，待我到家樂福時「李經理」電
    知面試之人不在，要我到置物櫃拿1 支手機，以後上班都用
    這支手機，並向我表示97年10月9 日有案件，要我去家樂福
    ，有人會陪我去，我去的時候就用上開手機打電話給「李經
    理」，他說那個人不在，叫我1 個人上班，到屏東後他給我
    住址，叫我去那裡看有無人進出並向他回報，我看到1 個中
    年婦人走出來就電知「李經理」，並告知該婦人穿紅色衣服
    ，「李經理」要我跟著她，我就一直跟著她到醫院、全聯福
    利中心，到全聯福利中心「李經理」叫我先離開，我就去全
    聯福利中心買飲料喝，並往消防局方向要走，我車停在自由
    路上，經過消防局就被抓住云云（原審卷57頁）。
  2.依上1.所述，可知被告甲○○、丙○○所述其等應徵工作之
    情節顯與一般應徵工作之常情不符，蓋被告甲○○、丙○○
    既未在公司所在處所或辦公室內應徵，應徵後亦未曾在定點
    之辦公處所面談或交付工作，反而係以電話及大賣場置物櫃
    放置文件等物作為聯繫之用，且尚未至辦公處所上班，即接
    受電話之指示，自桃園縣南下屏東市收取財物，佐以被告甲○○於本院供稱：其之前已有3 年多之社會求職經驗，被告
    丙○○亦供稱：其之前擔任保險業務員、擺地攤、酒店少爺
    等工作長達7 年多等語，足見其等均具有多年社會謀職經驗
    之人，而其等均供稱：先前求職都是直接到公司應徵，未曾
    有未與雇主見面即在家樂福置物櫃拿取求職所須資料，依其
    等認知，社會上無專門替雇主通風報信、觀看四週有無員警
    出沒之行業，一般人會刻意迴避員警，大概都是從事不法犯
    罪相關之行為等語（本院卷第52頁），被告甲○○復供稱：
    當其取出公事包所裝假證件時，就已經明確知悉該文件是偽
    造的，並非地檢署等相關單位所出具之文書等情（本院卷第
    52 頁 ），並有上開偽造之「法務部監管會、黃義凱識別證
    」（其上貼有甲○○之相片）及「臺北地檢署交保金收據」
    可憑。又被告甲○○既提供其個人身分證件、照片供詐騙集
    團偽造上開「法務部監管會、黃義凱識別證」，並攜帶該識
    別證等物與被告丙○○一同南下屏東行騙，顯見其等有共同
    偽造「法務部監管會、黃義凱識別證」之犯行，佐以被告甲○○、丙○○若非獲受僱且獲得詐欺集團之充分信任，何以
    詐欺集團願意在無任何擔保之情況下，由其等向乙○○索取
    金錢，而不擔心遭其等報警並會同警方將詐欺集團成員逮捕
    ，或將索取之金錢據為己有，足認其等與「陳經理」、「李
    經理」、「達摩」等所屬詐騙集團成員，具有共同行騙乙○○之認識及犯意聯絡，至為明顯。
  3.再者，證人即同案被告丁○○於偵查中證稱：我於97年4 月
    間加入詐騙集團擔任一線車手，負責出面與被害人接觸，並
    拿假證件及收據給被害人看，再向被害人拿錢，我當時有帶
    1 個第1 天跟我的新人，二線是負責跟蹤被害人，確定沒有
    警察我才下車收錢，…詐騙集團有過濾身分，他們拿我身分
    證影本，打電話到我家問家裡情況，我做什麼工作等，過幾
    天才叫1 個自稱姓陳的人拿2 個假印章跟假證件給我，叫我
    有傳真過來的收據要蓋印章，並在假證件上面貼我的照片，
    之後有1 個拿錢的一線先帶我1 天，接著每天上班，都有二
    線的人通知，要詐騙之前，也是二線確定周遭沒有問題才通
    知我下車去向被害人拿錢，我的工作代價是收到金額的百分
    之3 ，剩下交給二線，二線收到錢有時候是匯到特定帳號，
    …新人一定會交給他新電話等語（偵卷二第2-5 、29 -32頁
    ），並於原審證稱：我沒有見過甲○○、丙○○等語（原審
    卷第117 頁正反面）。又丁○○與蕭慶華、詹皇錩於97年10
    月6 日因另涉行騙呂朝凱等人為警查獲，並自同年月8 日起
    被羈押於臺南看守所等情，亦據證人丁○○證述明確，並有
    臺灣高等法院被告前案紀錄表可憑（本院卷第32-33 頁），
    且丁○○於查獲後即坦承其所犯詐欺犯行（含本件於97年10
    月3 日1 時許夥同蕭慶華、詹皇錩行騙乙○○得款98萬元）
    ，已無虛構不實犯罪情節冀以卸免刑責之動機，其上開所述
    應屬真實而可採，可知本件詐騙集團對於新加入成員均會事
    先過濾身分、查明家庭及工作背景，審核通過才准加入行騙
    行列，且於行騙前會對新成員進行「勤前實務訓練」，透過
    「經驗傳承」使新成員熟悉詐騙流程，培養一、二線成員搭
    配之默契，避免遭被害人識破或員警查獲。本件於97年10月
    3 日至同年月9 日行騙乙○○之詐騙集團，其犯罪手法相似
    ，顯係出於同一詐騙集團之幕後核心成員所主導（被告甲○○、丙○○僅參與同年月9 日該次犯行），該集團為達到詐
    騙乙○○金錢之目的，對於各次行騙成員之挑選及訓練，衡
    情亦會採同一標準及模式，被告甲○○、丙○○既分別擔任
    97 年10 月9 日行騙乙○○之「車手」及「把風之人」，該
    次欲向乙○○行騙之金錢高達120 萬元（金額較該詐騙集團
    先前向乙○○所詐騙之款項為多），為確保其等犯罪利益，
    必當審慎其事，倘非已事先過濾被告甲○○、丙○○之身分
    、背景及實行「勤前實務訓練」，使其等瞭解向乙○○收錢
    之目的及熟悉詐騙手法，豈會貿然由其等編列同組、並分別
    擔任「一線車手」及「二線把風之人」一同行騙？又被告甲○○、丙○○若非已充分瞭解南下屏東之目的係向乙○○行
    騙，又豈會於認知工作之內容、型態均異於常態且係以此異
    常方式應徵工作，並依指示刻意穿著西裝、襯衫、皮鞋，塑
    造成公務員在執行公務之假象，復攜帶集團所交付偽造文件
    及行動電話，遠從桃園南下屏東，並在其等所持行動電話輸
    入各成員之行動電話號碼及代號（即甲○○代號「肯德基」
    、丙○○代號「馬」、另一名詐騙集團成員「達摩」），且
    於行騙乙○○過程中彼此保持密切連繫，由「達摩」負責居
    中主導，被告甲○○攜帶偽造文件假冒公務員向乙○○收取
    金錢，被告丙○○則擔任二線把風工作，並尾隨乙○○及確
    認附近有無員警出現，足見被告甲○○、丙○○就97年10月
    9 日（含8 日之行為）行騙乙○○所涉犯之僭行公務員職權
    、偽造特種文書及詐欺取財未遂等犯行，與「達摩」「陳經
    理」「李經理」所組成之詐騙集團之間，具有犯意聯絡及行
    為分擔。被告甲○○辯稱：其係應徵工作遭騙，才依「陳經
    理」指示向乙○○收錢，其並非詐騙集團成員，亦無詐騙意
    思云云，及被告丙○○辯稱：其因應徵外務受騙，才依「李
    經理」指示南下屏東收件，並未與該詐騙集團成員一同行騙
    云云，均屬卸責之詞，不足採信。
(四)、又被告甲○○、丙○○於97年10月9 日雖攜帶偽造之「法務
    部監管會、黃義凱識別證」及「臺北地檢署交保金收據」欲
    向乙○○收取詐騙款項，且上開「務部監管會、黃義凱識別
    證」係其等所共同偽造等情，已詳如前述。惟查，被告甲○○當日尚未向乙○○提示上開偽造文件（含偽造之識別證及
    收據）之前，即為警查獲並扣得上開偽造之文件等情，業據
    被告甲○○於本院供述明確（本院卷第54頁），核與證人即
    查獲員警賴志雄於偵查中所證述之查獲過程相符（偵卷一第
    158-159 頁），足見其等尚未達「行使」階段無訛，自不構
    成「行使」該等文件（偽造公文書或特種文書等）之罪嫌，
    一併敘明（註：依起訴書「犯罪事實」所載，檢察官並未起
    訴被告甲○○、丙○○涉有此部分「行使」之罪嫌，起訴書
    第3 頁參照）。
二、綜上所述，被告甲○○、丙○○上開所辯，顯係避重就輕之
    詞，不足採信。本件事證明確，被告甲○○、丙○○上開僭
    行公務員職權、偽造特種文書及詐欺取財未遂等犯行，均堪
    認定。
、論罪科刑及撤銷改判之理由：
一、核被告甲○○、丙○○上開所為，均係犯刑法第158 條第1
    項之僭行公務員職權罪、第212 條之偽造特種文書罪及同法
    第339 條第1 項、第3 項之詐欺取財未遂罪。又偽造之「法
    務部監管會、黃義凱識別證」，係用以表示關於品行、能力
    、服務等相類證書之服務證書，屬刑法第212 條之特種文書
    ，公訴意旨認係同法第211 條之公文書，尚有未恰，惟其基
    本社會事實同一，爰依法變更起訴法條審理。按共同正犯之
    意思聯絡，原不以數人間直接發生者為限，即有間接之聯絡
    者，亦包括在內，如甲分別邀約乙、丙犯罪，雖乙、丙間彼
    此並無直接之聯絡，亦無礙於其為共同正犯之成立（最高法
    院77年臺上字第2135號判例意旨參照）。本件被告甲○○、
    丙○○雖各依「達摩」等詐騙集團成員之命施行詐騙，其等
    於南下屏東之前雖未直接聯繫詐騙事宜，仍無礙其等共同正
    犯之認定，被告甲○○、丙○○及綽號「達摩」「陳經理」
    「李經理」等所組成之詐騙集團成員，彼此之間具有犯意聯
    絡及行為分擔，均為共同正犯。又被告甲○○、丙○○基於
    詐欺取財之犯意，攜帶偽造之識別證及交保金收據等文件，
    假冒公務人員身分，著手向被害人乙○○施以詐術及指示交
    付120 萬元，幸經乙○○察覺有異報警前往查緝而未得逞，
    為未遂犯，爰依刑法第25條第2 項之規定減輕其刑。被告甲○○、丙○○上開所犯僭行公務員職權罪、偽造特種文書罪
    及詐欺取財未遂罪，均係於各該犯行之密接時、地實施，詐
    騙單一被害人，顯係以1 行為觸犯上開各該數罪名，為想像
    競合犯，應依刑法第55條規定從一重之詐欺取財未遂罪處斷
    。
二、原審據以論處被告甲○○、丙○○罪刑，固非無見，惟查：
    被告甲○○、丙○○並未與上開詐騙集團成員共犯97年10月
    3 日、6 日、7 日向乙○○行騙之犯行（詳後「肆、無罪」
    之論述），惟原判決認定被告甲○○、丙○○亦犯此部分相
    關之行使偽造公文書罪、行偽造特種文書罪、僭行公務員職
    權罪及詐欺取財既遂罪，均有未恰。被告甲○○、丙○○上
    訴意旨否認本件詐欺取財未遂犯行，雖無理由，然原判決既
    有上述可議之處，自應由本院將原判決關於被告甲○○、丙○○部分撤銷改判。本院審酌被告甲○○、丙○○正值青壯
    ，卻不思循正當工作途徑獲取生活所需，竟與詐欺集團共同
    以僭行公務員等方式向被害人詐騙財物，對社會治安危害非
    輕，且其等利用人民對於公務機關之信賴為詐騙犯行，已侵
    害公務機關執行公務之公信性，所為非屬可取，並參酌其等
    犯後否認犯行之犯後態度等一切情狀，分別量處如主文第2
    項所示之刑。扣案之黑色公事包1 個、偽造之「法務部監管
    會、黃義凱識別證」1 紙、「臺北地檢察署交保金收據」1
    紙及門號0000000000、0000000000號行動電話各1 支（共2
    支，各含SI M卡1 張），均為被告甲○○、丙○○所屬詐騙
    集團成員所有，且供本案犯罪所用之物，業經其等供述明確
    ，並經本院認定如前，爰依刑法第38條第1 項第2 款之規定
    宣告沒收；又前揭偽造之「臺北地檢察署交保金收據」（公
    文書）既已諭知沒收，其上偽造之「臺灣臺北地方法院檢察
    署印」公印文1 枚及「黃義凱」署押1 枚（均見警卷第33頁
    ），爰不另依刑法第219 條之規定重覆宣告沒收。另未扣案
    之偽造「臺灣臺北地方法院檢察署印」之印章1 枚，無證據
    證明業已滅失，應依刑法第219 條之規定宣告沒收。
肆、無罪部分（(一)97年10月3 日、6 日、7 日向乙○○詐騙涉犯
    僭行公務員職權、行使偽造公文書、詐欺取財既遂等罪；(二)
    於97年10月9 日在被告甲○○攜帶之黑色包包內查扣之偽造
    「臺北地檢署交保金收據」部分）：
一、公訴意旨另以：
(一)、被告甲○○、丙○○與丁○○、蕭慶華、詹皇錩及其他真實
    姓名不詳成年男女共組詐騙集團，共同基於意圖為自己不法
    之所有、冒充公務員而行使其職務及行使偽造公文書之犯意
    聯絡，自97年10月3 日9 時許起，以000000 0000 、000000
    0000號行動電話撥打乙○○使用之00-0000000號電話，向乙○○謊稱其為健保局人員，發現李女健保卡遭冒用從事不法
    ，案件將移轉至臺北警察局，再由自稱鄭明正之警官以電話
    告知乙○○身分證亦遭冒用而涉嫌洗錢犯罪，並傳真偽造之
    臺北地方法院「北執信九十七金字第0098613 號」行政凍結
    管收執行命令公文取信乙○○，接著詢問乙○○存款簿及帳
    號內之金額，乙○○不疑有他而完整告知，之後再由自稱為
    郭銘禮之檢察官以電話告知乙○○需將存款交其監管，其會
    派員前往乙○○住處周遭收取款項，被告甲○○與丁○○負
    責持偽造之法務部識別證及臺北地檢署收據出面向乙○○收
    取款項，丙○○與蕭慶華、詹皇錩則負責於甲○○、丁○○
    收取款項前後監控李女及周遭有無警察埋伏，以確保犯行能
    得逞，且降低遭逮捕之風險，其等並為下列犯行〔註：即犯
    罪事實欄二(一)(二)(三)所載部分〕：(一)於97年10月3 日1 時許，
    由丁○○夥同蕭慶華、詹皇錩前往屏東市，先由蕭慶華、詹
    皇錩至乙○○位於屏東市○○路288 號住處周遭監控乙○○
    及有無警察埋伏，在確定安全之情況下，見乙○○已走到屏
    東縣衛生局附近，由丁○○持偽造之「法務部」科員「王世
    煒」之識別證及「臺北地方法院檢察署監管科」九十七年度
    金字第0098613 號87516 號案件公文及臺北地檢署監管科收
    據各1 張，出面向乙○○收取98萬元現金得逞，再交付上開
    偽造之公文及收據予乙○○收執。(二)於97年10月6 日上午10
    時許，該詐騙集團成員再以電話要求乙○○交付147 萬6000
    元，乙○○不疑有他，而於同日下午1 時許，在屏東縣衛生
    局附近，將現款交予謊稱為「洪景陽」科員之詐欺集團不詳
    姓名成員，該成員再交付為造之「臺北地檢署監管科」收據
    予乙○○。(三)復於97年10月7 日10時許，該詐騙集團又以電
    話通知乙○○出庭，並要求乙○○交付保證金60萬元，乙○○不疑有他，於同日下午1 時許，再至屏東縣衛生局，將60
    萬元交付予謊稱為「許家華」科員之詐騙集團成員，該成員
    再交付「臺北地檢署監管科收據」1 紙（其上蓋有偽造之臺
    灣臺北地方法院檢察署公印1 枚及偽造之許家華署押1 枚）
    予乙○○。因認被告甲○○、丙○○另係犯刑法第339 條第
    1 項之詐欺取財、同法第216 條、第211 條之行使偽造公文
    書及第158 條第1 項之僭行公務員職權等罪嫌。
(二)、又被告甲○○與丙○○於97年10月9 日攜帶（置於甲○○所
    持黑色包包內）偽造之「臺北地檢署交保金收據」欲向乙○○行騙，此部分被告甲○○、丙○○另涉犯刑法第211 條之
    偽造公文書罪嫌（註：此部分尚未達「行使」之階段，且依
    起訴書所載，檢察官亦未起訴被告甲○○、丙○○有「行使
    」此份偽造公文書之罪嫌。起訴書第3 頁參照）。
二、按被告未經審判證明有罪確定前，推定其為無罪；犯罪事實
    應依證據認定之，無證據不得認定犯罪事實；不能證明被告
    犯罪者，應諭知無罪之判決，刑事訴訟法第154 條第1 項、
    第2 項及第301 條第1 項分別定有明文。又刑事訴訟法上所
    謂認定犯罪事實之證據，係指足以認定被告確有犯罪行為之
    積極證據而言，該項證據自須適合於被告犯罪事實之認定，
    始得採為斷罪資料；事實之認定，應憑證據，如未能發現相
    當證據，或證據不足以證明，自不能以推測或擬制之方法，
    以為裁判基礎；而認定犯罪事實所憑之證據，雖不以直接證
    據為限，間接證據亦包括在內；然而無論直接或間接證據，
    其為訴訟上之證明，須於通常一般之人均不致有所懷疑，而
    得確信其為真實之程度者，始得據為有罪之認定；又依刑事
    訴訟法第161 條第1 項規定，檢察官就被告犯罪事實，應負
    舉證責任，並指出證明之方法。
三、訊據被告甲○○、丙○○均否認有此部分犯行，均辯稱：其
    等並未與該詐騙集團成員為此部分犯行等語。經查：
(一)、本件於97年10月3 日1 時許，係由丁○○夥同蕭慶華、詹皇
    錩前往屏東市，由蕭慶華、詹皇錩至乙○○位於屏東市○○
    路288 號住處附近監控乙○○及有無警察埋伏，在確定安全
    之情況下，由丁○○持前述偽造之文件向乙○○詐騙收取98
    萬元得逞，並將偽造之公文及收據交予乙○○收執；又於97
    年10月6 日上午10時許，該詐騙集團某不詳姓名成員再電知
    乙○○交付147 萬6000元，乙○○不疑有他，而於同日下午
    1 時許，在屏東縣衛生局附近將現款交付謊稱為「洪景陽」
    科員之詐欺集團成員，該成員交付為造之「臺北地檢署監管
    科」收據予乙○○；復於97年10月7 日10時許，該詐騙集團
    又電知乙○○出庭，並要求乙○○交付交保金60萬元，乙○○不疑有他，於同日下午1 時許，再至屏東縣衛生局將60萬
    元交付予謊稱為「許家華」科員之詐騙集團成員，該成員則
    交付「臺北地檢署監管科收據」1 紙予乙○○之事實，業經
    本院認定如前，此部分事實，固堪認定。
(二)、然承上(一)所述，可知上開3 次詐欺取財等犯行，係分別由丁○○、蕭慶華、詹皇錩及不詳姓名之詐騙集團成員出面向乙○○行騙，或在乙○○住處、交付金錢地點附近監控及有無
    警察埋伏，且證人乙○○於警詢亦證稱：該3 次詐騙之人都
    不同等語（警卷第10頁），且未證述上開3 次詐騙係被告甲○○、丙○○向其收取騙款或對其監控；另證人即參與上開
    97 年10 月3 日詐騙行為之蕭慶華、詹皇錩於原審均證稱：
    其等並不清楚本件於97年10月6 日及7 日向乙○○詐騙之事
    ，其等與丁○○於97年10月6 日即在臺南被逮捕，並不認識
    被告甲○○、丙○○，亦未見過等語（原審卷第118-119 頁
    ），是依檢察官所舉之證據，尚無法證明被告甲○○、丙○○有共同參與前開3 次詐欺犯行。至於被告甲○○、丙○○
    雖參與97年10月9 日（含8 日）向乙○○行騙之犯行，且該
    次行騙手法與前揭3 次相似，惟充其量只能說明本件先後4
    次詐騙行為，係出自於同一詐騙集團之幕後核心成員所主導
    、操控，在無其他積極證據足資佐證被告甲○○、丙○○係
    該集團之幕後核心者之情況下，自不能以推測或擬制之方法
    ，遽認被告甲○○、丙○○與該詐騙集團各成員，就上開3
    次詐欺取財等犯行間，均具共同犯意聯絡。
(三)、又證人丁○○已於偵查中證稱：其自97年4 月間即加入詐騙
    集團擔任車手，並詳述該詐騙集團之行騙模式、任務編組及
    犯罪所得分配比例等具體內容，可見其參與該詐騙集團行騙
    長達近半年之久，深知集團運作模式，其於97年10月6 日為
    警查獲後又自同年月8 日起被羈押，並坦承所犯詐欺犯行（
    含本件於97年10月3 日1 時許夥同蕭慶華、詹皇錩行騙乙○○得款98萬元），已無虛構不實犯罪情節冀以卸免刑責之動
    機，所述應屬真實而可採，均已如前述（詳前「貳、一(三)3.
    」之論述）；惟證人丁○○於偵查中證稱：「（你們集團的
    成員下班之後，平常會碰面嗎？）集團有要求不准碰面。」
    （偵卷二第4 頁），並於原審證稱：我沒有見過甲○○、丙○○，他們的部分我不清楚等語（原審卷第117 頁正反面）
    ，足見詐騙集團幕後核心人員，為避免成員私下另組次級團
    體，而影響到集團之詐騙利益，並能充分掌控成員之行為，
    採取交岔編組、分別行騙之模式，將同一被害人先後之各次
    詐騙行為，分別責由不同成員出面執行，此由本件於97年10
    月3 日至同年月9 日先後4 次向乙○○行騙，均由不同成員
    編組（一、二線）執行，即可明瞭，丁○○既長期與該集團
    成員共同行騙，均未曾見過被告甲○○、丙○○，亦不清楚
    其等所參與之詐欺犯行，可見被告甲○○、丙○○並非該集
    團本件行騙之幕後主要核心決策者，非居於主導地位甚明，
    自難以被告甲○○、丙○○曾與該詐騙集團共犯97年10月9
    日（含8 日）向乙○○行騙之犯行，即推定其等就先前3 次
    詐騙乙○○之犯行，亦具有犯意聯絡。
(四)、再者，員警於97年10月9 日查獲被告甲○○及丙○○，亦僅
    在被告甲○○攜帶之黑色公事包內查扣偽造之「法務部監管
    會、黃義凱識別證」、「臺北地檢署交保金收據」及000000
    0000號行動電話1 支，另於被告丙○○身上查扣0000000000
    號行動電話1 支（另門號0000000000、0000000000號行動電
    話與97年10月9 日詐騙行為無關）等情，有扣押物品目錄表
    可憑（警卷第25、30頁），惟證人乙○○於警詢係證述：詐
    騙集團係以0000000000、0000000000號行動電話與其連繫等
    語（警卷第11頁），可見上開扣案證物與前揭3 次行騙乙○○所使用之偽造文件及行動電話均不同，二者不具有關連性
    ，自難以上開查扣之物證，推定被告甲○○、丙○○有參與
    前3 次詐騙犯行。況本件檢察官起訴被告甲○○、丙○○涉
    犯之詐欺取財、行使偽造文書及僭行公務員職權罪，其罪質
    並不具有反覆性、職業性、營業性等重複之特質，且本件各
    次詐騙時間前後相隔數日不等，犯罪時間並非密接，在詐騙
    集團主觀或社會觀念上，尚難將其視為1 個犯罪行為之數個
    舉動，而無法評價為集合犯或接續犯，該詐騙集團就本件4
    次詐騙犯行，顯係分別起意所為；又共同正犯間雖非僅就其
    自己實施之行為負其責任，倘在犯意聯絡之範圍內，對於他
    共同正犯所實施之行為，固亦應共同負責，惟此僅限於共同
    正犯間，對其他共同正犯在犯意聯絡範圍內所實行之行為而
    言，若其他共同正犯所實行之行為已踰越犯意聯絡範圍，就
    此部分，即難令負共同正犯之責。承上，本件既無積極證據
    證明被告甲○○、丙○○就前述3 次詐欺取財等犯行，與同
    案被告丁○○等詐騙集團成員具有犯意聯絡，揆諸上開說明
    ，就此部分，即難令其等負共同正犯之責。
(五)、至公訴意旨所指被告甲○○、丙○○於97年10月9 日攜帶之
    偽造「臺北地檢署交保金收據」部分，因該偽造之「臺北地
    檢署交保金收據」並無被告甲○○、丙○○之照片或登載其
    等之相關年籍資料，且被告甲○○亦供稱：於其取得上開黑
    色包包之時，該份交保金收據即已偽造完成等語，可知依卷
    內之證據，尚無法證明該份交保金收據係其等與詐騙集團成
    員所共同偽造，亦已詳如前述，是被告甲○○、丙○○就此
    部分亦不構成偽造公文書罪之犯行。
四、綜上所述，被告甲○○、丙○○前開所辯，應屬可採，公訴
    人所舉之證據，尚難使本院形成其等有此部分犯行之心證，
    本院復查無其他證據足認其等該犯行，自應為其等無罪之諭
    知。原審未為詳察，就此部分遽為被告甲○○、丙○○科刑
    之判決（原審論以集合犯一罪），尚有未恰。被告甲○○、
    丙○○就此部分聲明上訴，指摘原判決不當，為有理由，應
    由本院將原判決關於此部分科刑判決予以撤銷改判，另為被
    告甲○○、丙○○無罪之諭知。
伍、同案被告丁○○、蕭慶華、詹皇錩部分，已經原審判決有罪
    確定，自不另論列，附此敘明。
據上論斷，應依刑事訴訟法第369 條第1 項前段、第364 條、第
299 條第1 項前段、第300 條、第301 條第1 項，刑法第28條、
第158 條第1 項、第212 條、第339 條第1 項、第3 項、第25條
、第55條、第219 條、第38條第1 項第2 款，刑法施行法第1 條
之1 ，判決如主文。
本案經檢察官孫小玲到庭執行職務。
中    華    民    國    99    年    3     月    17    日
                  刑事第三庭    審判長法  官   莊崑山
                                      法  官   莊松泉
                                      法  官   唐照明
以上正本證明與原本無異。
被告不得上訴。
檢察官如不服本判決應於收受本判決後10日內向本院提出上訴書
狀，其未敘述上訴理由者，並得於提起上訴後10日內向本院補提
理由書狀（均須按他造當事人之人數附繕本）「切勿逕送上級法
院」。
中    華    民    國    99    年    3     月    17    日
                                      書記官   黃琳群
附錄本判決論罪科刑法條
刑法第158條第1項
冒充公務員而行使其職權者，處3年以下有期徒刑、拘役或5百元
以下罰金。
刑法第212條
偽造、變造護照、旅券、免許證、特許證及關於品行、能力服務
或其他相類之證書、介紹書，足以生損害於公眾或他人者，處1
年以下有期徒刑、拘役或3百元以下罰金。
刑法第216條
行使第210條至第215條之文書者，依偽造、變造文書或登載不實
事項或使登載不實事項之規定處斷。
刑法第339條
意圖為自己或第三人不法之所有，以詐術使人將本人或第三人之
物交付者，處5 年以下有期徒刑、拘役或科或併科1 千元以下罰
金。
以前項方法得財產上不法之利益或使第三人得之者，亦同。
前二項之未遂犯罰之。

司法院資訊處製作；財團法人民間司法改革基金會備份。
